【裁判字號】    94,重國,6
【裁判日期】    950919
【裁判案由】    國家賠償
【裁判全文】
臺灣板橋地方法院民事判決               94年度重國字第6號
原      告  戊○○
            己○○
            庚○○
前列三人共同
兼法定代理人甲○○
前列四人共同
訴訟代理人  林詮勝律師
前列四人共同
複代理人    高秀枝律師
被      告  交通部公路總局第一區養護工程處
法定代理人  丙○○
訴訟代理人  林耀泉律師
複代理人    許碩芳律師
參  加  人  臺灣電力股份有限公司
法定代理人  陳貴明
訴訟代理人  呂文貴律師
複代理人    乙○○
參  加  人  中華電信股份有限公司
法定代理人  丁○○
訴訟代理人  張玉希律師
上列當事人間請求國家賠償事件，本院於95年9 月5 日言詞辯論
終結，判決如下：
    主  文
原告之訴及假執行之聲請均駁回。
訴訟費用由原告負擔。
    事實及理由
壹、程序上理由
一、依國家賠償法請求損害賠償時，應先以書面向賠償義務機關
    請求之賠償義務機關對於前項請求，應即與請求權人協議，
    協議成立時，應作成協議書，該項協議書得為執行名義。賠
    償義務機關拒絕賠償，或自提出請求之日起逾30日不開始協
    議，或自開始協議之日起逾60日協議不成立時，請求權人得
    提起損害賠償之訴，國家賠償法第10條第1 項、第11條第1
    項分別定有明文。原告於民國（下同）94年4 月11日向被告
    請求賠償，被告於94年4 月19日協議時拒絕賠償，有被告94
    年4 月28日94年法賠字第006 號拒絕賠償理由書影本可憑（
    本院卷1 第10頁），爰依前開規定提起本訴等情，是原告起
    訴時已履行前揭法條之前置程序規定，合先敘明。
二、原告甲○○、戊○○、己○○、庚○○起訴聲明請求被告應
    賠償新台幣（下同）8,952,497 元、3,128,192 元、2,347,
    242 元、2,856,812 元及其法定遲延利息，於95年9 月5 日
    言詞言論期日減縮聲明請求金額為3,187,933 元、
    2,106,596 元、1,716,121 元、1,970,906 元及其法定遲延
    利息，核無不合，應予准許。
三、本件訴訟進行中，台灣電力股份有限公司於94年9 月27日具
    狀參加訴訟，中華電信股份有限公司於94年11月22日具狀參
    加訴訟，台灣電力公司之法定代理人於訴訟進行中已變更為
    陳貴明（本院卷1 第95、102 、230 頁），並具狀聲明承受
    訴訟，核無不合，應予准許。
貳、實體上理由
一、原告起訴主張：
（一）被害人劉育廷於93年11月21日上午7 時，駕駛重型機車行
      經北宜公路，坪林鄉往宜蘭方向33.4公里處，為被告所管
      理維護而由華電信公司所設置人孔蓋，因人孔蓋左側凹陷
      ，右側高出路面約6 公分，被告對於系爭道路欠缺管理及
      監督，復未依法設置警告標誌，未依法修護凹陷不平之道
      路，以致被害人劉育廷所駕駛之機車因該凹陷之人孔蓋失
      控滑倒，於滑行26公尺後，撞擊前方電線桿，造成被害人
      胸腹腔內出血、背臀部鈍創傷送醫，不治死亡等事實，有
      台北縣政府警察局新店分局製作之道路交通事故現場圖、
      交通事故照片黏貼紀錄表及臺灣臺北地方法院檢察署相驗
      屍體證明書可憑。原告甲○○為被害人劉育廷之妻，戊○○、己○○、庚○○分別為劉育廷之子，爰依國家賠償法
      第3 條第1 項之規定請求國家賠償。
（二）被告對於系爭道路之人孔蓋之修護欠缺管理及監督，亦未
      依法設置警告標誌，上開公共設施之管理與設置之欠缺與
      被害人劉育廷之死亡具有因果關係：
１、依據公路修建養護管理規則第33條第3 款規定，被告對於中
    華電信公司修補系爭人孔蓋有監督、管理之責任，另依公路
    用地使用規則第11條第2 項規定，中華電信公司修補系爭人
    孔蓋後，尚須函請被告或由被告主動查驗修復完成情形，依
    被告所提出傳真單與人孔蓋處理情形表，顯示被告曾於93年
    6 月11日、11月9 日分別以傳真或電話通知中華電信公司修
    補系爭人孔蓋，然無從證明修補完成並合乎技術規範，縱認
    中華電信公司曾於同年11月9 日至12日已修補系爭人孔蓋，
    然於事發當日，系爭人孔蓋仍呈左側凹陷路面、右側高出路
    面約6 公分，凹陷部分因瀝青流失而形成坑洞，此有臺北縣
    政府警察局道路交通事故編號13、14之照片，及道路交通事
    故現場圖之肇事經過摘要可憑。另台9 線零星修補工程承包
    商即訴外人鴻信營造公司於94年4 月19日參加協議時表示：
    「其於11月9 日派員巡查發現大約30K+600 、33K+450 、
    37K+700 等三處有中華電信人孔下陷情形，本公司已電話向
    景美工務段報告」等語，益見系爭人孔蓋在事發前，即有左
    凹右凸，右側突出路面之情形無訛，被告經承包商通知後，
    仍未派員進行修補，顯然違反「申請挖掘道路注意事項」第
    19條規定：公路總局加封路面時，管線單位應無條件配合提
    昇所屬人（手）孔（鐵）蓋與新鋪路面齊平之監督及管理義
    務。況事發後至同年12月3 日止又連續發生三起以上之車禍
    ，顯見中華電信公司對於系爭人孔蓋之修復，未盡善良管理
    人之責任，被告亦欠缺監督與管理。
２、「警告標誌用以促使車輛駕駛人及行人瞭解道路上之特殊狀
    況、提高警覺，並準備防範應變之措施」、「有急彎路段，
    應設置警告標誌」、「警告標誌設置位置與警告標的物起點
    之距離，應配合行車速率，自45公尺至200 公尺為度，如受
    實際情形限制，得酌予變更。但其設置位置必須明顯，並不
    得少於安全停車視距」道路交通標誌標線號誌設置規則第10
    條第1 款、第22條第1 款、第23條第4 款定有明文，然肇事
    地點即北宜公路33.4公里路段，為一幾近90度之彎路，依前
    開規定，被告依法應於該路段前方設置警告標誌，促使車輛
    駕駛人及早並準備防範措施，惟被告除於該道路32.5公里處
    ，設有警告標誌「慢」外，一直至該彎路為止，全無其他警
    告標誌，事故發生後，仍未加強，於法有違；至於被告所稱
    之「輔2 」，係屬安全方向導引之輔助標誌，並非警告標誌
    ，併此敘明。
３、人孔蓋至機車撞擊之電線桿處之距離為22.6公尺，該路段之
    限速為每小時50公里，是依限速通過該處之時間，僅有1.
    6272秒，參以通過該人孔蓋後，為幾近90度轉彎之下坡路段
    與該人孔蓋鋪設之瑕疵，及事發後至現場處理之警員王自田
    於道路交通事故現場圖上記載「…疑因駛越路面凹陷（約6
    公分）之人孔蓋致人車滑倒…」等語，益見被告當初同意參
    加人中華電信公司與台灣電力股份有限公司於此路段設置該
    人孔蓋與電線桿，更屬不當，揆之前開判例意旨，被害人死
    亡之結果，與系爭公共設施之設置管理欠缺，具有因果關係
    ，騎乘機車如遇有路況不平或坑洞時會先行煞車降低車速，
    迴避通過，倘若不及須直接通過時，為保持車身重心之平穩
    ，會放開煞車以平順通過，此為騎乘機車之經驗。依原證3
    編號4 之照片可知，系爭人孔蓋前、後，被害人劉育廷在行
    經該人孔蓋前，突見該人孔蓋未與路面齊平，呈左側凹陷路
    面、右側高出路面約6 公分，凹陷部分因瀝青流失而形成坑
    洞之情形，先煞車降低車速，在通過該人孔蓋時，鬆開煞車
    ，為穩定失控之車身，再為煞車，無違一般騎乘機車之經驗
    ，縱認人孔蓋前之煞車痕非屬被害人之煞車，被害人必須行
    抵人孔蓋前，方能看清人孔蓋之鋪設瑕疵，立即採取煞車以
    降低速度時，也會因反應之時差，以致於通過後才發生煞車
    之效果，因此人孔蓋前未有煞車痕，在人孔蓋後反應煞車留
    下煞車痕，與常情無違，台灣省車輛行車事故覆議鑑定委員
    會之鑑定，偏離事實及理由矛盾之違誤，為釐清本件之肇事
    原因，有再送鑑定之必要。
（三）原告依據國家賠償法之規定，自得向被告請求損害賠償，
      賠償範圍包括醫療費、殯葬費、扶養費、非財產上之損害
      及機車殘值，爰分述如下：
１、甲○○部分：
（１）醫療費用：被害人劉育廷支出醫藥費549 元，有天主教耕
      莘醫院之醫療費用收據可稽。
（２）殯葬費用：原告甲○○支出殯葬費為公墓使用規費7 萬元
      、管理費2 萬元，合計9 萬元，此有台北縣新莊市公所繳
      款書、國寶服務股份有限公司出具之收據為憑。
（３）扶養費用：倘原告甲○○對於其應受扶養權利，應由被害
      人與成年後之子女平均分擔，則甲○○請求扶養之金額為
      2,054,884 元。
（４）機車因毀損所減少之費用：被害人騎乘車牌725-FAB 之大
      型重型機車於92年9 月9 日以35萬元向台崎重車股份有限
      公司（下稱台崎公司）購買該車，因毀損嚴重致修復費用
      過鉅難以回復，台崎公司依該車未發生事故前，按出廠年
      限作為折舊標準計算價值為25萬元，委託榮秋貿易有限公
      司代為出售，售得款項8 萬元，實際損失即為17萬元。該
      機車已經出售予第三人，經過整修、改裝，已無法回復原
      狀送交鑑定，惟依前開說明，該車既經製造、販售大型重
      型機車之台崎公司評估未受損狀態之時價為25萬元，出售
      該車僅得8 萬元之售價，則機車損失為17萬元，因原告等
      四人均繼承被害人之損害賠償請求權，原告甲○○得請求
      四分之一為42,500元（170000/4=42500）。
（５）精神慰撫金部分：被害人劉育廷為台北醫學院醫學系畢業
      ，在醫師高考及格後，即於台北、苗栗地區之元復、廣川
      、慈祐等醫院擔任骨科醫師，年薪400 萬元以上，與甲○○結婚後，並育有戊○○、己○○、庚○○3 名子女，家
      庭生活甚為幸福，卻因被告對於養護路段路面之管理欠缺
      而不幸身故，造成甲○○與子女，必須承受喪偶及幼年失
      怙之人間至痛。本件原告甲○○請求1,000, 000元之非財
      產上損害。
（６）綜上述，原告甲○○請求之損害賠償數額為3,187,933 元
      。
２、原告戊○○、己○○、庚○○部分：
（１）扶養費部份：原告戊○○等3 人為被害人劉育廷之子女，
      被害人負與原告甲○○共同負有扶養義務。戊○○、己○○、庚○○，於事發時年齡分別為2 歲、10歲、5 歲，扶
      養至彼等成年，尚有18年、10年及15年，依前開最低生活
      標準計算扶養費用，經扣除依霍夫曼計算法之中間利息後
      ，彼等得分別向被告1 次請求之扶養費為2,128,192 元、
      1,347,241 元、1,856,812 元，因被害人劉育廷所負之扶
      養義務為二分之一，故戊○○等3 人應請求之扶養費，分
      別為1,064,096 元、673,621 元、928,406 元。
（２）機車因毀損減少之費用：承前述，原告戊○○、己○○、
      庚○○各得請求42,500元，計算方式如前述。
（３）精神慰撫金：原告之家庭原先甚為幸福，因被告對於養護
      路段路面管理欠缺而不幸身故，造成原告戊○○、己○○
      、庚○○幼年失怙，誠屬人間至痛，原告戊○○、己○○
      、庚○○爰各請求100 萬元之非財產上損害。
（４）綜上述，原告戊○○、己○○、庚○○各得請求2,106,59
      6 元、1,716,121 元、1,970,906 元及其法定遲延利息。
（四）被害人未與有過失：台灣省車輛行車事故覆議鑑定委員會
      府覆議字第9410944 號覆議意見書認定：「…而仍以相當
      速度行駛，…致駛經人孔蓋附近路面約4 公尺處採取煞車
      措施失控滑倒」云云，未經任何科學驗證，應為臆斷，參
      加人以證人即車友周業千並未見聞本件事故之發生，逕以
      其證詞論定被害人車速過快而肇事，另坪林分駐所警員王
      自田亦未見聞車禍之過程，於另案證稱死者車速快云云，
      亦屬臆測，不足以證明被害人有超速之情形。
（五）對被告、參加人抗辯之陳述：
１、原證3 編號4 照片所示右邊煞車痕之長度，細長且呈筆直，
    左邊煞車痕，較寬短，與人孔蓋後之煞車痕屬相同之行進方
    向，非同一汽車之煞車痕；依原證2 即新店分局製作之道路
    交通事故現場圖所示，無法辨明該人孔蓋前之煞車痕，究屬
    新、舊，被告抗辯上開煞車痕係同一汽車之煞車痕云云，純
    屬臆測，應不足採。
２、殯葬費用：被害人為醫師，本件喪葬禮儀費用與被害人之身
    分實屬相當。
３、扶養費用：簡易生命表除將國人依性別劃分外，亦以地區分
    為台北市、高雄市及台灣省，將各年齡層之餘命依序列出，
    自較中華電信公司所稱僅就性別所得之平均壽命較為允當。
    依據最高法院79年台上字第2629號判例見解，原告甲○○受
    扶養之權利，僅需不能維持生活即可，不以無謀生能力為限
    。被告以原告甲○○名下尚有股票、存款及不動產，主張甲○○並無不能維持生活之情事云云。惟查：
（１）依據最高法院63年度第6 次民庭庭推總會議決議所闡釋，
      被害人之配偶依民法第192 條第2 項規定，請求加害人給
      付扶養費之賠償，所謂「不能維持生活」之判斷時點，應
      指加害人加害被害人以前，否則被害人之配偶於被害人死
      亡後，繼承被害人之遺產，即認不符「不能維持生活」之
      要件，不能向加害人請求扶養費之賠償，違反民法第192
      條第2 項保護應受法定扶養權利之立法目的。
（２）原告甲○○雖持有力晶半導體股份有限公司及長榮海運股
      份有限公司之股票，惟其金額合計僅有20餘萬元，且係以
      被害人遺留之財產所購入；甲○○於合作金庫、新光銀行
      、第一銀行及台北銀行之帳戶存款，與坐落台北縣新莊市
      ○○段718 地號之土地，門牌號碼為台北縣新莊市○○路
      106 巷4 號13樓之房屋及汽車，均為繼承被害人之財產；
      新光銀行之帳戶係為繳納家庭生活費用之用，至於坐落台
      北市○○區○○段2 小段312 地號之土地，門牌號碼為台
      北市○○區○○路16號7 樓之房屋，為被害人生前以原告
      甲○○為登記名義人所購買，原告甲○○於被害人生前，
      實質未有任何資產，自屬不能維持生活，且因全心照顧3
      名幼子而未有工作，亦屬無謀生能力，被害人依法對原告
      負有扶養義務。
（３）「扶養費之數額，應依扶養義務人之財力，及扶養權利人
      需要程度定之」、「扶養之程度，應按受扶養權利者之需
      要，與負扶養義務者之經濟能力及身分定之。故扶養費數
      額之多寡，亦應依此情形而為適當之酌定，不得僅以某一
      固定年度綜合所得稅扶養親屬之寬減額或免稅額為其唯一
      之標準定之」，最高法院18年上字第98號判例、84台上字
      第2888號判決可資參照。前開原告向被告分別請求之扶養
      費數額，係以94年度台北市每人每月最低生活費13,562元
      為計算之基礎，惟被害人劉育廷生前之職業為醫師，任職
      於台北縣之廣川醫院、元復醫院、新泰綜合醫院，及苗栗
      縣慈祐醫院，每年收入均在400 萬元以上，有被害人91年
      、92年度之綜合所得稅各類所得資料清單可憑，顯逾上開
      標準至少24倍，參以被害人應負扶養義務之人有6 人（除
      原告甲○○及年幼3 名子女外，尚有被害人之父劉連勝、
      母吳翠婉享有扶養權），原告等得請求扶養費之數額，至
      少應為各自請求數額之4 倍，但原告願以2 倍之金額請求
      ，應符上開判例及判決意旨，中華電信公司主張扶養費之
      計算，應單以當年所得稅稅率所定之扶養親屬寬減額為唯
      一之基礎，即與前開判例及判決意旨有違。
（六）聲明：被告依序應給付原告甲○○、戊○○、己○○、庚○○新台幣3,187,933 元、2,106,596 元、1,716,121 元
      、1,970,906 元及各自起訴狀繕本送達翌日起至清償日按
      年息百分之五計算之利息。原告願供擔保，請准宣告假執
      行。
二、被告抗辯：
（一）被告對於系爭人孔蓋有設置及管理並無欠缺：被告發現系
      爭道路凹陷即以傳真通知中華電信文山營運處加以修補，
      中華電信文山營運處受理公路總局景美工務段傳真通知改
      善人孔蓋處理情況表，顯示於案發前已數次修補該人孔蓋
      ，於案發後亦立即派員修補（11月22日、24日），顯見被
      告已負監督及注意之責，案發後所生數起事故，非因人孔
      蓋之問題所致，多係因山路難行、用路人欠缺注意及超速
      所致，原告據以論斷被告對於該路段之設置及管理有所欠
      缺，顯無理由。依據台北縣政府警察局道路交通事故調查
      報告表顯示，事發當日，事故路段路面狀況乾燥、無缺陷
      、視距良好，設有安全方向導引標誌「輔2 」，符合道路
      交通標誌標線號誌設置規則第134 條之規定，依據公路用
      地使用規則第8 條，使用公路用地之設施，由使用人負責
      養護，如因養護不善致他人遭受損害時，應由使用人負責
      賠償，人孔蓋係中華電信公司所設置使用，則中華電信公
      司為使用人，應負養護之義務，是以，原告應向中華電信
      公司請求賠償。
（二）被害人劉育廷之死亡，與系爭手孔蓋凹陷，並無因果關係
      ：
１、依原證2 所示系爭人孔蓋前之疑似肇車煞車痕，痕跡老舊並
    非新痕，另有一條同樣的煞車痕與之平行，並非被害人之重
    型機車製造之新煞車痕，此部分的煞車痕模糊，人孔蓋後之
    煞車痕卻極為明顯，顯非合理，若驚見人孔蓋自覺有危險，
    應會緊急煞車，何以會在未到人孔蓋前先行輕微煞車，過了
    人孔蓋4 公尺後始緊急煞車鎖死輪胎。
２、依原證5 所示，若肇車係緊急煞車後撞上人孔蓋即騰空飛起
    ，依常理，應會失去重心無法安全落地繼續行駛，但地上卻
    產生正常行駛中之直線煞車痕達8 公尺多，顯見肇車並非因
    人孔蓋而發生事故，縱使經過人孔蓋僅產生重心不穩、並未
    騰空飛起，若非直接打滑，亦必定會偏向產生傾斜摩擦之煞
    車痕，無法產生直行、輪胎完全正面著地之煞車痕，更遑論
    系爭案件係經過人孔蓋4 公尺以後，始行煞車。
３、經過人孔蓋4 公尺後，始確定出現肇車所製造之煞車痕，則
    煞車起點為經過人孔蓋後4 公尺處，並非人孔蓋之處，實難
    遽以認定肇車係因撞上中華電信公司所設置之人孔蓋，致機
    車失控打滑致死。煞車痕長達8.6 公尺，肇車刮地痕長達14
    公尺，故肇車可能係因車速過快，未察前面不遠處之彎路（
    肇車煞車滑行痕跡長達22.6公尺，顯然車速過快，又前方不
    遠處有彎路，肇車卻絲毫無準備轉彎之跡象，而係直行），
    於煞車不及轉彎之情況下，失控滑行撞上電線桿致死；亦可
    能係因閃避車輛（煞車『起點』為經過人孔蓋後4 公尺處）
    ，一時失控煞車不及、滑行撞上電線桿致死。
４、原告以國家賠償法第3 條第1 項為請求權基礎，就公有公共
    設施設置或管理之欠缺與被害人所受之生命損害間具有相當
    因果關係未盡舉證責任。
（三）原告請求損害賠償數額部份：
１、原告甲○○並未舉證所持有之股票係以被害人遺留之財產購
    入，合作金庫、新光銀行、第一銀行及台北銀行之帳戶存款
    、汽車，係繼承被害人遺產而取得，及所有台北市○○區○○段2 小段312 地號之土地、台北市○○區○○路16號7 樓
    之房屋，係因被害人借名登記。原告甲○○於婚姻生活中亦
    應有自由處分金，其為醫生之妻，生活優渥無須外出工作，
    為維持其社會地位及日常所需，並慰勞其家事分擔之辛勞，
    斷無可能於繼承前毫無財產所得，應提出其於繼承前之財產
    所得證明，以釐清是否不能維持生活，另原告提出之最高法
    院63年度第6 次民庭庭推總會決議係針對夫妻間有無法定扶
    養義務，能否依民法第192 條第2 項規定請求損害賠償提出
    討論，並未明文限縮法律之適用時點係以被害人死亡前為不
    能維持生活，原告主張實屬無據。
２、原告戊○○、己○○、庚○○為原告甲○○之子女，為直系
    血親卑親屬，應負第一順序扶養義務；夫妻互負扶養義務，
    其扶養義務順序與直系血親卑親屬同，被害人對原告甲○○
    之扶養義務亦自原告戊○○、己○○、庚○○成年後，減輕
    其對原告甲○○之扶養義務比例。
３、原告主張被害人年收入400 萬元以上，逾台北市每人每月最
    低生活費24倍，參以被害人扶養義務人有6 人，至少應請求
    4 倍之金額，但願以2 倍之金額請求云云，亦屬計算錯誤，
    原告請求仍屬過高。
４、機車毀損部分：原證14非台崎重車股份有限公司正式出具之
    證明文書（無發文字號、無公司大小章，僅有統一發票專用
    章），並無證據能力及證明力，原告未盡舉證責任，無法確
    認原告受有17萬元之損失，況台崎公司所為之折舊估價具有
    公信力，不足以代表市場上通常價值。
（四）聲明：原告之訴及其假執行聲請均駁回。如受不利判決，
      願供擔保，請准宣告免予假執行。
三、參加人台灣電力股份有限公司抗辯：
（一）電線桿係設置在路旁排水溝之外，有現場照片在卷可稽，
      因此該電線桿對道路之正常行駛並無任何妨礙，依警方所
      繪道路交通事故現場圖，死者機車在肇車煞車痕之後有肇
      車刮地痕14公尺，可見當時機車已滑倒，原告自認機車失
      控滑倒，並在滑行26公尺後，撞擊前方電線桿，因此，本
      件車禍之發生與參加人台電公司之電線桿無關，經台灣省
      車輛行車事故覆議鑑定委員會覆議結果，劉育廷駕駛大型
      重機車，行經彎道未減速失控滑倒為肇事原因。可見本件
      車禍肇事原因完全在死者劉育廷，因此原告請求國家賠償
      ，並無理由。
（二）聲明：原告之訴暨假執行之聲請均駁回。如受不利判決，
      願供擔保，請准宣告免予假執行。
四、參加人中華電信股份有限公司抗辯：
（一）系爭事故之發生與參加人所設置之人孔蓋無關：
１、本件事故經送請台灣省車輛行車事故覆議鑑定委員會鑑定，
    認定肇事原因為被害人劉育廷行經彎道未經減速致死，覆議
    已屬最終之鑑定結果，若再送鑑定，鑑定單位已難期具有專
    業及公信力，並延滯訴訟。
２、觀之被害人之煞車痕並未通過人孔蓋，出現於人孔蓋後公尺
    之長達8.6 公尺煞車痕，與疑似為被害人為人孔蓋之前6.6
    公尺之煞車痕並未相連，該6.6 公尺煞車痕不能證明為被害
    人之煞車痕，縱為被害人之煞車痕，亦無足證明被害人因人
    孔蓋彈跳至約5 公尺外（人孔蓋長約1 公尺與8.6 公尺煞車
    痕距離4 公尺）此亦經證人王自田於劉連勝所提之另案證述
    在卷，縱如卷附道路交通事故現場圖所載，人孔蓋之一側與
    路面有約6 公分之凹陷落差，若如上開現場圖所載，死者係
    因該凹陷而滑倒，為何有4 公尺無任何痕跡，之後才有長達
    8.6 公尺之煞車痕及14公尺之刮地痕？觀諸被害人機車8.6
    公尺煞車痕，清晰筆直，絕無騰空落地後應失去重心或歪斜
    之狀；被害人所駕駛機車乃750cc 之重型機車，車身極穩，
    輪寬極闊，亦斷無僅因6 公分之不平，即失控滑倒，更無可
    能因此而衝至道路外；以被害人於近轉彎處有筆直清晰長達
    8.6 公尺之煞車痕，復又有14公尺長之刮地痕，直至撞擊電
    線桿始止住，顯然係因死者車速過快，過彎時減速不夠，煞
    車不及，失速而衝出路面所致。
３、該處仍於10日內發生3 次車禍，皆衝出路面撞擊同一電線桿
    ，該剪報資料中稱死者係撞上突起路面之人孔蓋而摔車，顯
    與事實不符，係因該路段之彎道設置，乃一筆直下坡急速轉
    彎彎路，易使人反應不及發生車禍，與參加人所設置之人孔
    蓋無涉。
 （二）原告所請求之金額不實在：
１、殯葬費用：被害人之父母劉連勝等於另案已提出支出殯葬費
    用324,850 元，姑不論前開金額是否屬實，然已足見原告之
    請求金額已有重複。原證10之殯葬支出是否為必要費用，喪
    葬禮儀是否與其身分相當仍有疑義。
２、扶養費用：
（１）原告甲○○於其配偶死亡前，名下有台北市○○路16號7
      樓房地乙棟，公告現值即高達553 萬元，市價更超過1000
      萬元，依據稅務機關資料，其名下更有股票、存款，顯然
      並非無資力而無法維持生活之人。至於其辯稱上開不動產
      係其配偶生前以其名義登記，股票及存款係繼承而來，並
      未舉證，原告甲○○於其配偶亡故時繼承遺產，並非無資
      力而無法維持生活之人，自無請求扶養費之權利。且原告
      甲○○之子女成年後依法亦應負擔扶養費，夫妻互負扶養
      義務之順序既與直系血親卑親屬同，自應與直系血親卑親
      屬各依其經濟能力分擔扶養義務，原告稱無須扣除其子女
      成年後應負擔之扶養義務數額，顯屬無據。本件事故係於
      93年11月21日發生，換言之，93年度殘餘之受扶養日數僅
      40天，而原告甲○○卻主張全年度之扶養費，亦顯無據。
      己○○、庚○○、戊○○於103 年、108 年及111 年即已
      成年，依法即負扶養義務，並非成年後之第2 年，因此，
      原告以其成年後之第2 年做為扣除起算日，於法亦有不合
      。
（２）台灣92年平均壽命為76歲，原告以平均餘命計算扶養費用
      ，估計原告甲○○及死者之壽命均可超過80餘歲，與我國
      國民平均壽命相悖，其以此為扶養費用之計算基礎，自無
      足採。況被害人既係設籍於臺北縣，原告卻以台北市之簡
      易生命表為計算依據，實屬無據。
（３）實務見解多以當年所得稅稅率所定之扶養親屬寬減額為賠
      償額之計算標準，扶養之程度應以受扶養權利者之需要為
      主，再視負扶養義務者之經濟能力能否負擔及其身分而定
      ，原告徒以死者生前為醫師，其年收入為400 萬元以上，
      並未舉證受扶養權利者之需要，主張請求金額之2 倍，實
      無足採，扶養費之請求權，係各個年月發生，應以各個年
      月是否無法維持生活做為判斷，原告甲○○主張應以其配
      偶死亡時為判斷基準，顯不合理。
３、非財產上損害：原告甲○○與死者雖為夫妻，各自與子女分
    開設籍居住，原告與死者間之家庭生活並不甚美滿，復以原
    告與死者之父母，就同一事件卻要分別提告，不相聞問，原
    告家庭關係之緊張，原告之非財產之損害請求過高。
４、機車毀損費用：原告以系爭機車損害已無法回復，雖主張出
    售為8 萬元，並未提出證據，原證14為車輛殘值25萬元之證
    明，不能確定為被害人所駕車輛，否認台崎重車股份有限公
    司之統一發票章之真正。
（三）被害人劉育廷就事故之發生與有過失：被害人所駕機車為
      750cc 之重型機車，車身穩固，輪寬極大，係衝出路面，
      造成8.6 公尺筆直清晰之煞車痕，14公尺之刮地痕，於轉
      彎時未依規減速，致失速肇事；以其所駕之機車型式，駕
      駛本就極易超出速限，被害人應就系爭交通事故之發生，
      負至少百分之九十以上之責任。
（四）聲明：原告之訴及假執行之聲請均駁回。如受不利判決，
      願供擔保，請准宣告免予假執行。
五、兩造不爭執之事實（見95年3月28日言詞辯論筆錄）
（一）被害人劉育廷於93年11月21日上午7 時行經北宜公路往宜
      蘭方向33.4公里處因機車失控滑倒滑行26公尺撞擊前方電
      線桿致胸腔出血致死。
（二）原告甲○○為56年12月28日出生，為劉育廷之妻；原告戊○○為91年1 月22日出生，原告己○○為83年2 月28日出
      生，原告庚○○為88年1 月18日出生，均為劉育廷之子。
（三）原告甲○○支出醫藥費新台幣549 元不爭執。
（四）車禍當時的人孔蓋情形如本院卷1 第17頁所示，凹陷約6
      公分，有道路交通事故現場圖可按。
六、本件爭點及本院判斷（見95年3月28日言詞辯論筆錄）
（一）被害人劉育廷之死亡與被告所管理維護之公共設施是否有
      因果關係？
１、就凹陷之人孔蓋之公共設施而言：
    原告主張因被告所管理設置之系爭人孔蓋凹陷，致使被害人
    劉育廷駕車行經該處，失速滑倒撞擊電線桿身亡云云。然查
    ：
（１）國家賠償法第3 條第1 項規定：公有公共設施因設置或管
      理有欠缺，致人民之生命、身體或財產受有損害者，國家
      應負損害賠償責任，所謂「管理有欠缺」，係指公共設施
      於建造後未善為保管，怠為修護致該物發生瑕疵，復未為
      必要之防護措施，致使該公共設施欠缺通常應具備之功能
      及安全性而言。立法意旨在於：使政府對於提供人民使用
      之公共設施，負有維護通常安全狀態之義務，當公共設施
      不具通常應有之安全狀態或功能時，其設置或管理機關是
      否積極並有效地為足以防止危險或損害發生之具體行為，
      倘其設置或管理機關對於防止損害之發生，已為及時且必
      要之具體措施，即應認其管理並無欠缺，自不生國家賠償
      責任。是故，國家賠償法第3 條第1 項之「公有公共設施
      之管理有無欠缺」，須視其設置或管理機關有無及時採取
      足以防止危險損害發生之具體措施為斷（最高法院92年度
      台上字第2672號判決為同一見解可供參考）。本條項所負
      之國家賠償責任，係採無過失責任主義，不以故意或過失
      為責任要件，然公有公共設施之設置或管理之欠缺所生之
      國家賠償責任，仍須以「設置或管理有欠缺」、「設置或
      管理之欠缺與人民受損害間具有相當因果關係」為構成要
      件，始足當之。所謂「相當因果關係」，係指：有此項違
      法行為，依客觀觀察，通常即會發生此損害，如無此項違
      法行為，通常即不生此損害者而言，苟有此行為，按諸一
      般情形，不會發生此項損害，即有相當因果關係；最高法
      院23年上字第107 號判例：「此種行為，按諸一般情形，
      不適於發生該項結果者，即無相當因果關係」之意旨足供
      參照。可知：損害與公務員違法執行職務之行為間，以違
      法執行行為造成的客觀存在事實為觀察基礎，並就此客觀
      存在之事實，依吾人智識判斷，通常有發生同樣損害結果
      之可能者，則該違法執行職務之行為與損害間即有相當因
      果關係。
（２）依據卷附為兩造所不爭之警方道路交通事故現場圖所示：
      在系爭道路上凹陷之人孔蓋前方有一長約6.6 公尺之煞車
      痕，另距離人孔蓋後方4 公尺後有煞車痕長約8.6 公尺，
      及14公尺之機車刮地痕（見本院卷第10頁），就人孔蓋前
      方之煞車痕6.6 公尺，被告否認為被害人劉育廷之機車所
      造成，原告亦未證明為被害人劉育廷所造成，此部份之煞
      車痕不能證明為被害人劉育廷所致，至於人孔蓋後方8.6
      公尺及機車煞車痕及14公尺之機車刮地痕確實為被害人劉
      育廷所駕駛之機車所致，為兩造所不爭（見本院卷第222
      頁），合先敘明。
（３）經查：按一般機車駕駛習慣，如因道路不平或凹陷而致機
      車滑倒，應在行經凹陷處後會立即煞車，或於凹陷處滑倒
      而產生煞車痕或刮地痕，然被害人所駕駛之機車於行經人
      孔蓋後4 公尺始產生長達筆直清晰8.6 公尺之煞車痕，足
      見被害人所駕駛之機車，因順利通過凹陷之人孔蓋，並未
      因凹陷之道路而產生不平穩之情形，況被害人所駕駛之機
      車排汽量為739CC 之大型重型機車，車輪寬度距離均超過
      6 公分、車體重量高達200 公斤以上，有行車執照及台崎
      公司進口之機車車型表可按（見本院卷1 第228 頁、本院
      卷2 第146 頁），車輪寬闊，車身穩定，難認因系爭道路
      有6 公分之凹陷人孔蓋而產生不平穩之情形。況依據證人
      王自由即製作本件交通事故調查表警員於另案（即94年度
      國字第20號求國家賠償事件）證述：無法判定人孔蓋之前
      6.6 公尺之煞車痕是否由被害人劉育廷所造成，且人孔蓋
      前6.6 公尺之煞車痕與人孔蓋後8.6 公尺之煞車痕並未連
      成一線，無從判斷被害人劉育廷所駕駛之機車是否經過系
      爭人孔蓋等語（見94年度國字第20號卷1 第139 至140 頁
      ，95年2 月16日筆錄），因此，被害人劉育廷所駕駛之機
      車是否經過系爭人孔蓋仍有疑義。再者，依據原告所主張
      被害人劉育廷係經過人孔蓋前先行煞車降低車速後，經過
      人孔蓋後4 公尺再煞車，若如此推論，被害人劉育廷行經
      人孔蓋時已降低車速並平穩通過凹陷之人孔蓋，猶無可能
      因該人孔蓋造成車輛不平穩之情形。若依據原告所提出報
      紙推論，被害人劉育廷係行經該人孔蓋前緊急煞車，行經
      人孔蓋後，人車騰空飛起，經飛車4 公尺後落地，再行煞
      車倒地，然人孔蓋係凹陷6 公尺，並非突起物，再無任何
      飛躍助行器之幫助下，在重達200 公斤以上之大型重型機
      車在正常行進中，焉有可能騰空飛行4 公尺？從而，原告
      主張因系爭凹陷之人孔蓋所致機車不平穩之情形，自不足
      取。而被害人所行經之道路，該處道路為一90度之彎道，
      參以煞車痕筆直清晰長達8.6 公尺及14.6公尺之刮地痕，
      足見被害人劉育廷駕駛之車輛速度非常快，顯然係因死者
      車速過快，過彎時減速不夠，緊急煞車，失速倒地後衝出
      路面所致。
２、就警告標誌而言：
    原告主張依據道路交通標誌標線號誌設置規則（民國95年6
    月28日修正）第23條第4 項規定「警告標誌設置位置與警告
    標的物起點之距離，應配合行車速率，自四五公尺至二○○
    公尺為度，如受實際情形限制，得酌予變更。但其設置位置
    必須明顯，並不得少於安全停車視距。」，系爭道路在北宜
    公路32.5公里處設有「慢」字標誌以外，並未於系爭彎道前
    45至200 公尺設置其他警告標誌，顯然系爭道路之公共設施
    有欠缺云云。然查：
（１）依據道路交通標誌標線號誌設置規則第25條規定：「連續
      彎路標誌，用以促使車輛駕駛人減速慢行，設於路線具有
      反向曲線或連續轉彎，其曲線半徑及視距低於前條表列規
      定之路段。第一彎道先向右者用「警３」，第一彎道先向
      左者用「警４」。本標誌設於連續急彎路段，至少每隔二
      公里應設置一面，標誌牌下緣應設附牌說明其長度，促使
      車輛駕駛人預知前途尚有連續急彎之里程」，道路交通標
      誌標線號誌設置規則第134 條規定「安全方向導引標誌「
      輔２」，用以促使車輛駕駛人減速慢行，並引導行駛安全
      方向。視需要設於易肇事之彎道路段或丁字路口。本標誌
      為黃底黑色圖案，箭頭圖案方向得隨實際路況而調整。本
      標誌設於彎道路段時，不得少於三面。雙向設置時，路面
      應劃設分向限制線或增設反光路面標記。其設置圖例如左
      ：設於彎道路段者設於丁字路口者設於直角彎道者」，系
      爭北宜公路係連續彎路之道路，揆之前開規定，被告已於
      北宜公路32.5公里處已設有警告標誌「慢」，並於33.4公
      里處即被害人劉育廷肇事處，再設行車安全方向導引標誌
      （見本院卷1 第11、13頁），揆之前開規定，並未違反前
      開規定，被告所設置之交通警告標誌，已合於前開法律規
      定，並無欠缺可言。
（２）再者，道路交通標誌標線號誌設置規則第23條第4 項所規
      定之內容，係配合行車速度，係指「有警告標的物」之起
      點起算45至200 公尺，應設置警告標誌，然本件為連續彎
      路，顯非本條所規範之內容，原告據此主張被告所設置之
      公共設施有欠缺，自非可採。
３、就設置之電線桿而言：
    參加人電力公司所設置之電線桿係放置於道路白線之外，並
    未妨礙道路之正常駕駛，被害人劉育廷係煞車後再失速倒地
    滑行長達14公尺後，始撞擊電線桿身亡，從而，被害人之死
    亡並非因系爭電線桿之位置不當所致，從而，系爭電線桿之
    設置，顯與被害人之死亡並無因果關係。
４、按得依國家賠償法第3 條第1 項規定請求賠償者，係以被害
    人之生命、身體或財產所受損害，與公有公共設施在設置或
    管理上之欠缺，有相當因果關係者為限。而公有公共設施依
    其物之性質，原有一定之使用目的及使用方法，如個人擅自
    進入具有危險性且設有警告標誌之公共設施，致生傷亡，此
    項違反使用目的及使用方法之個人冒險行為所生損害，難令
    國家負賠償責任，最高法院85年度台上字第2227號判決為同
    一之見解可供參考。被害人劉育廷顯係因系爭道路為連續彎
    路，於行經彎道，車速過快，導致煞車不及，致失速倒地撞
    擊前方電線桿身亡，顯然係因被害人劉育廷違反使用目的及
    使用方法，被害人之死亡並非因系爭公共設施有所欠缺所致
    ，被害人劉育廷之死亡，顯與系爭公共設施設置與管理之欠
    缺，並無因果關係，原告之請求，顯無理由，應予駁回。
七、假執行之宣告：原告受敗訴判決，其假執行之聲請即失所依
    據，應併予駁回。
八、原告主張應將本件車禍事故再送請鑑定云云，然查，本件事
    證明已明，並無再行送請鑑定之必要，其餘爭點及攻擊防禦
    方法，均與本判決結果無涉，自毋庸一一論述。
九、結論：原告之訴為無理由，依民事訴訟法第78條，判決如主
    文。
中    華    民    國    95    年    9     月    19    日
                    民事第三庭法  官  徐玉玲
以上正本係照原本作成
如對本判決上訴，須於判決送達後20日內向本院提出上訴狀
中    華    民    國    95    年    9     月    19    日
                              書記官  朱家惠


司法院資訊處製作；財團法人民間司法改革基金會備份。
